最高法院刑事判決　　　　　　九十六年度台上字第六三五五號
上　訴　人　台灣高等法院檢察署檢察官
被　　　告　甲○○
上列上訴人因被告違反毒品危害防制條例案件，不服台灣高等法
院中華民國九十四年四月二十六日第二審更審判決（九十三年度
上更(一)字第七０三號，起訴案號：台灣桃園地方法院檢察署九十
年度偵字第四三四一號），提起上訴，本院判決如下：
    主  文
上訴駁回。
    理  由
本件原判決以公訴意旨略稱：被告甲○○基於意圖營利之概括犯
意，以0000000000號行動電話為聯絡工具，自民國九
十年二月間某日起至同年三月六日十七時止，在桃園縣大園鄉○
○路○段一八八號加油站旁，連續以每小包（重量不詳）新台幣
（以下同）一千元之價格，販賣第二級毒品安非他命予游輝昌三
次，並於九十年三月六日十七時，與游輝昌交易完畢後，復基於
前揭概括犯意，向游輝昌表示需要瓦斯爐一台，允許其以家中所
販賣之瓦斯爐購買安非他命，游輝昌隨即返家載運瓦斯爐一台，
於同日十九時至上開地點，甫將瓦斯爐搬至被告所駕駛ＫＣ─八
八六六號自用小客車後座，即為警查獲，並在游輝昌所駕駛ＬＡ
─五六六七號自用小貨車上扣得其於當日十七時許以一千元代價
向被告所購得之安非他命一小包（淨重０．五公克），在被告所
駕駛前揭汽車駕駛座正下方地上扣得安非他命四小包（毛重一點
八、一點三、零點八及一點二九公克），因認被告犯有毒品危害
防制條例第四條第二項、第五項連續販賣第二級毒品既遂、未遂
罪嫌云云。因被告經合法傳喚未到庭，然據其於第一審及前審陳
述，雖承認有使用0000000000號行動電話，惟否認有
何販賣毒品安非他命予游昌輝之犯行，辯稱：扣案安非他命是在
其車下地上撿到，並非伊所有；查獲當時伊係向游輝昌購買瓦斯
爐，因游輝昌要送至伊住處，伊剛好要外出，所以約定於查獲時
、地見面，伊並未販賣安非他命予游輝昌云云。經查，證人游輝
昌於警詢及偵查中就其向被告購買安非他命之時間、是否以現款
支付或以瓦斯爐交換、查獲當時是否已完成交易等，所述前後矛
盾，存有重大瑕疵，已難遽信為真正。於第一審又改稱之前所述
不實在，確實是要載瓦斯爐去賣被告，不是要買毒品等語，益見
其於警詢、偵查中對被告之指述是否屬實，顯有可疑。況游輝昌
自承自八十七年八月間起即開始施用安非他命，最後一次是案發
當天下午十七時許在自宅施用，有刑案資料查註紀錄表在卷可按
，其於案發當日經採尿送驗結果確有安非他命陽性反應，至本案
偵查及第一審作證，均仍於新竹戒治所治療中，亦有偵查中之點
名單、第一審送達回執及游輝昌之筆錄可佐，足見游輝昌乃施用
毒品之人，其為警查獲時如供出毒品來源因而破獲，自可依相關
規定獲得減刑寬典，則游輝昌對被告之指述，自屬利害攸關之人
，更不能以其有瑕疵之片面指訴，即據以認定被告有本件犯行。
況依查獲本案之警員即證人杜進發於原審到庭證言，僅目睹被告
與游輝昌在交談，並未發現任何毒品交易行為，游輝昌被查獲之
毒品，是於「車上皮包內」查獲，尚非當場得輕易目睹並予查獲
，所指「被告駕駛座正下方地上」之四包毒品，杜進發並未指陳
看見被告丟包，究係何人所有？被告是否有可能在未下車之情況
下將毒品丟至駕駛座正下方地上？除被告自始否認該地上之四包
毒品為其所有及販賣毒品外，游輝昌於警詢中亦供述並未看見被
告丟包，不知被告是否持有該四包毒品，則該四包毒品是否確為
被告所有，即有可疑，自不能遽以該四包毒品為不利被告之認定
。扣案五小包粉末經送鑑定結果，固證明均係第二級毒品安非他
命，惟經將查獲自游輝昌之安非他命編號為Ａ，查獲自被告車輛
駕駛座地上之四包編號為Ｂ，併送鑑定該二組安非他命之顏色、
成分、純度及包裝方法有何異同，經內政部警政署刑事警察局鑑
定結果，Ａ、Ｂ均檢出甲基安非他命成分，但二組毒品之顏色、
純度及包裝方法則無法鑑驗，有該局鑑定書在卷，因憲兵司令部
刑事鑑識中心於第一審鑑定扣案安非他命時，係混合後再鑑定其
成分重量，從而已無從查驗查扣自游輝昌及地上之二組安非他命
顏色、純度是否相同。經原審調取系爭二組安非他命實地比對其
包裝袋結果發現，Ｂ組四袋之包裝袋大小完全不同，其中僅Ｂ２
殘渣袋與Ａ組大小相近，惟經重疊比對結果，發現二夾鏈袋之形
狀並不吻合，原審因而判斷並非同一批產物，有審理筆錄及實物
相片六幀在卷可佐，足見由扣案五包安非他命，亦無從據以判斷
游輝昌皮包內之安非他命與查扣自被告汽車駕駛座正下方地上之
四包安非他命為同一批毒品，自亦不能以扣案五包毒品即據為不
利被告之認定。警方固於被告自小客車上查獲游輝昌交付之櫻花
牌瓦斯爐一台，惟被告堅詞否認有販賣安非他命及以瓦斯爐交換
毒品犯行，而櫻花牌瓦斯爐乃大品牌產品，價格顯非一千元，游
輝昌應無可能以一台瓦斯爐換取一包價值一千元之安非他命，被
告上開欲購買瓦斯爐，因正好要外出，故與游輝昌約在外面交貨
之辯解，似非全無可能，本件因有合理懷疑存在，自不能以此據
為不利被告之認定。公訴人起訴之犯罪事實，尚屬不能證明，因
而不待被告到庭陳述逕行判決，並撤銷第一審判決，改判諭知被
告無罪，已說明其論斷所憑之依據及理由，經核於法並無違誤。
檢察官上訴意旨雖以：(一)、原審法院九十年度上訴字第三一九三
號九十年十一月二十八日審判筆錄及九十年十一月二十六日被告
辯護人調查證據聲請狀均記載大園鄉○○村○○街五十九巷一弄
五號（下稱成功街址）為被告當時住所，該案判決書則記載蘆竹
鄉上竹村大竹圍八十七之五號（下稱大竹圍址）為被告設籍地，
上述成功街址為被告住所。本件原審定期於九十四年四月十二日
審理，分別就上開二址送達傳票，均因未經被告或其同居人或受
僱人收受，寄送至成功街址部分，以受送達人已遷移他處為由退
回；大竹圍址部分，則寄存於當地之大竹派出所行寄存送達。被
告所陳明成功街址之送達既經以遷移他處為由退回，即非被告之
現住居所，原應查明被告之現住居所為何後始依新址送達。另大
竹圍址部分，並非被告陳報之住居所，亦非當然係被告之現住居
所，原審逕以非被告住居所地之上開大竹圍址對被告行寄存送達
，顯係送達於被告以外之人，其送達即難視為送達被告本人，應
不生合法送達之效力。被告既未經合法傳喚，而未於審判期日到
庭陳述，原審仍逕行判決，其訴訟程序即屬違背法令。(二)、上訴
人就本院前次判決發回意旨指示事項，認為有於審判期日對被告
為詢問相關案情，以盡檢察官舉證責任，並為訴訟上論告資料之
必要，詎原審在被告未經合法傳喚下，仍逕行一造辯論，致檢察
官無由詢問被告明瞭爭點疑義，實質上即有害於公平審判及程序
正義之維護。(三)、本案受命法官未行準備程序，亦在未通知當事
人到場下，自行於九十四年二月十六日下午進行勘驗，核對九十
年度偵字第四三四一號偵查卷九十年三月十九日十五時三十分偵
訊筆錄是否與錄音帶相符，致檢察官於審判期日到庭論告時不知
有該勘驗筆錄內容存在，其所進行之調查、審理程序即已有違失
。(四)、按瓦斯爐之買賣，一般交易情形皆係店家將瓦斯爐送至客
戶欲安裝處所後，代為安裝測試正常後始付款，或由客戶至店家
取貨自行安裝，若係在第三地交貨，通常須另行約定時間由店家
前往安裝，本件瓦斯爐交易究是如何約定尚不明瞭，但雙方單純
約定在一特別地點取貨，客戶須自行安裝之情形，則為少見；證
人游輝昌警詢中證述購買毒品之行動電話號碼確係被告所有，並
在警所當場指認係向所指之「阿叔」者即被告購買在案。其就於
何時以十張百元券向被告購買安非他命乙節，警詢及偵查中所述
雖有出入，此乃因警詢時就購買情節略述之，於偵查中則對此細
節詳加描述，致前後有所差異，惟就以一千元購買一包安非他命
之內容並無矛盾。況審理事實之法院，於證人之陳述有部分前後
不符或相互間有所歧異時，究竟何者可採，仍應本於其自由心證
予以斟酌，非謂一有不符矛盾，即應認其全部為不可採信，是證
人於何時以十張百元券向被告購買安非他命乙節，自以偵查中所
述係於九十年三月六日十七時之證詞較為可採。本件亦有查獲當
時在游輝昌所駕駛自用小貨車上扣得其自認甫向被告購得之安非
他命一小包殘渣袋可稽，且係於游輝昌甫將瓦斯爐搬至上訴人所
駕駛自用小客車後座，即為注意其行蹤甚久之警員杜進發發覺可
疑，上前盤查，而在被告所駕駛汽車駕駛座正下方地上扣得疑似
被告丟棄，準備以瓦斯爐折價交易之安非他命四小包。上開扣案
一小包安非他命交易時間與四小包安非他命被查獲之時間，相距
達二小時，游輝昌與被告被查扣之晶體業經原審送請刑事警察局
鑑定均含甲基安非他命成分，另四小包安非他命僅其中Ｂ１內有
晶體一包，其餘Ｂ２─Ｂ４及編號Ａ均為安非他命殘渣袋，均無
法有效秤重，似即非一般可供為毒品交易之標的，通常為他人施
用後所餘留者，其中Ｂ２─Ｂ４者為極可能為被告餘留者。顯然
游輝昌係自其瓦斯行開車前來約定時、地後遭警方查獲，並非當
場已有現金一千元毒品交易完成。游輝昌前於警詢供稱第三次就
是被警方查獲時，也是向他購買一千元安非他命一節，應非事實
。再編號Ａ者似為九十年三月六日「十七時」雙方先完成交易所
用餘之殘渣袋，編號Ｂ１是否為被告見警察前來盤檢即立即棄置
於其車下方之約定交易標的物？二者均仍亟待深入釐清。原審未
遑審酌上述事證，即遽為有利被告之論斷，亦嫌調查職責未盡。
(五)、原審雖於審判期日當庭重疊比對兩組包裝袋結果，惟審判長
未依法於勘驗後詢問檢察官有無意見，即逕為辯論，並採為認定
上述兩組物品為非屬於同一批毒品之基礎，原審之審判程序即有
瑕疵，並有判決不適用證據法則、應於審判期日調查之證據而未
予調查之違背法令等語。惟查刑事訴訟法第六十二條規定，「送
達文書，除本章（刑事訴訟法第一編第六章）有特別規定外，準
用民事訴訟法之規定。」而依民事訴訟法第一百三十八條第一項
、第二項之規定：送達不能依前二條規定為之者，得將文書寄存
送達地之自治或警察機關，並作送達通知書兩份，一份黏貼於應
受送達人住居所、事務所、營業所或其就業處所門首，另一份置
於該送達處所信箱或其他適當位置，以為送達。寄存送達，自寄
存之日起，經十日發生效力。本件原審對被告上開成功街址及大
竹圍址分別送達九十四年四月十二日之審理期日傳票後，前者因
受送達人遷移不明退回原審，後者則因「未獲會晤本人亦無受領
文書之同居人或受僱人，已將該送達文書寄存於大竹派出所」，
該寄存日期為九十四年三月二十二日；嗣原審即查詢被告有無在
監、在押及其戶籍地址，經查審理期間被告並無在監、在押資料
，另被告之地址仍在大竹圍址，有各該傳票、送達證書、信封查
詢申請表、出入監簡列表、法務部戶役政連絡作業系統表等可參
，送達機關應係以對被告大竹圍址為送達時因不能依民事訴訟法
第一百三十六條、第一百三十七條之規定為送達，且無其他不能
送達之情形始為寄存送達，被告亦未另行陳明其他應受送達之處
所，原審對被告戶籍地即住所地為送達，尚難指非合法。原審因
而依刑事訴訟法第三百七十一條之規定，以被告經合法傳喚無正
當理由不到庭，不待其陳述，逕行判決，自無上訴意旨所指訴訟
程序違背法令之情形。況檢察官就被告犯罪事實，應負舉證責任
，並指出證明之方法，刑事訴訟法第一百六十一條第一項定有明
文。且認定犯罪事實所憑之證據，雖不以直接證據為限，間接證
據亦包括在內，然而無論直接證據或間接證據，其為訴訟上之證
明，須於通常一般人均不致有所懷疑，而得確信其為真實之程度
者，始得據為有罪之認定，倘其證明尚未達到此一程度，而有合
理之懷疑存在時，即不能遽為不利被告之認定。原審綜合斟酌前
述各項事證，論斷說明本件不能證明被告有檢察官所指之犯行等
情，乃屬其採證職權之合法行使，原審未進行準備程序，亦未通
知被告、檢察官即逕行勘驗偵訊筆錄錄音帶，以核對筆錄內容是
否相符，另於審理期日勘驗、比對扣案毒品包裝袋，勘驗後雖未
詢問檢察官意見，並於判決內採認勘驗之結果，其踐行之訴訟程
序固非適法，然上訴意旨並未指明上開勘驗結果與事實不符，或
此程序上瑕疵如何足以動搖原判決之結果，顯難遽認對檢察官之
舉證及攻擊、防禦有何影響。另被告已否認有起訴之罪嫌，並就
相關辯解陳述甚明，檢察官縱再為訊問，亦難期再為其他舉證及
論告，依刑事訴訟法第三百八十條規定，均不得為合法之上訴理
由。檢察官其餘上訴意旨，並未具體指摘原判決有何違背法令之
情形，徒憑己意或就原判決已有調查說明之事項，或就原審證據
取捨及判斷證據證明力之職權行使，漫指其違法，再為事實上之
爭執，難認有理由，應予駁回。
據上論結，應依刑事訴訟法第三百九十六條第一項，判決如主文
。
中　　華　　民　　國　九十六　年　 十一   月  二十二  日
                      最高法院刑事第一庭
                          審判長法官  董　明　霈
                                法官  林　茂　雄
                                法官  張　祺　祥
                                法官  呂　永　福
                                法官  蘇　振　堂
      本件正本證明與原本無異
                                      書  記  官
中　　華　　民　　國　九十六　年   十一   月　二十八　日
                                                 H
